臺灣高等法院刑事判決
111年度原上訴字第12號
上  訴  人  臺灣新北地方檢察署檢察官
上  訴  人  
即  被  告  楊博威



選任辯護人  陸正義律師
            余宛霖律師            
被      告  林峻民


指定辯護人  陳仁省律師(義務辯護)              
上列上訴人等因被告等殺人等案件，不服臺灣新北地方法院109
年度原重訴字第1號，中華民國110年11月18日第一審判決（起訴
案號：臺灣新北地方檢察署109年度少連偵字第444號），提起上
訴，本院判決如下：
    主  文
上訴駁回。 
    事  實
一、丙○○前於民國109年8月23日上午某時許，因在址設新北市○○
    區○○○路000號之「133精品汽車旅館（下稱本案汽車旅館）
    」201號房遭張裕傑及其友人毆打（未據丙○○告訴）而懷恨
    在心。俟109年8月25日晚間某時許，丙○○得知張裕傑人在本
    案汽車旅館601號房內，即與友人甲○○在新北市樹林區某處
    會合，並由甲○○駕駛丙○○向不知情之楊絲璇借用之車牌號碼
    000-0000號自用小客車（下稱本案車輛）至新北市板橋區縣
    民大道附近某處搭載少年黃○翔（93年6月生，真實姓名、年
    籍均詳卷，另由原審法院少年法庭裁定移送檢察官偵查中）
    、曾○諺（94年8月生，真實姓名、年籍均詳卷，另由原審法
    院少年法庭審理中，與少年黃○翔合稱少年2人），再邀集數
    名真實姓名、年籍均不詳之成年男子（另由警方調查中）前
    來會合，丙○○、甲○○、少年2人即與前開數名真實姓名、年
    籍均不詳之成年男子共同基於傷害張裕傑之犯意聯絡，於同
    日晚間8時後某時許一同至本案汽車旅館，由該數名成年男
    子進入601號房內，分持球棒及其他不詳物品毆打張裕傑頭
    部及身體各處成傷，後即各分乘汽、機車離去。丙○○、甲○○
    、少年2人離去不久，復承前共同傷害張裕傑之犯意聯絡，
    且另共同基於剝奪張裕傑行動自由之犯意聯絡，於同日晚間
    8時24分許，4人共乘本案車輛折返本案汽車旅館，由丙○○、
    少年黃○翔將欲搭計程車離去之張裕傑強押入本案車輛而剝
    奪張裕傑之行動自由，丙○○並指示甲○○駕車將張裕傑押至新
    北市五股區觀音山區某處路旁命其下車，由丙○○以張裕傑身
    上皮帶將張裕傑左手綑綁於路旁樹上，並要求張裕傑撥打電
    話予曾毆打丙○○之友人，惟張裕傑不願聽從，丙○○、甲○○客
    觀上雖可預見多人分持質地堅硬之木質、鋁製球棒毆擊人體
    四肢各處，力道過重及次數累加於身體部位傷害之結果，恐
    造成四肢骨折、身體大面積挫傷出血或致臟器受損，進而有
    發生死亡結果之可能，竟均疏未注意及此，由丙○○、甲○○、
    少年2人輪流持木製、鋁製球棒各1支揮打張裕傑四肢，再將
    張裕傑鬆綁，繼由丙○○、甲○○、少年黃○翔分持木製、鋁製
    球棒毆打張裕傑四肢，丙○○更持辣椒水（未扣案）噴灑張裕
    傑，過程中並致張裕傑跌落路旁斜坡，而共同以此等方式傷
    害張裕傑，致張裕傑受有額頂部、兩側後頂部、左側顳部、
    中央後頂部、兩側額部、左側顏面部、兩側顴部、左側下顎
    部多處瘀傷，左側耳部及後方瘀傷、鼻部局部擦挫傷、額部
    、右側額部、頂部、左側頂部及枕部頭皮之皮下組織出血、
    右胸部局部瘀傷，左外側胸腹部瘀傷、右上方胸壁皮下組織
    及肌肉組織出血，胸骨前軟組織出血，左側胸壁局部出血、
    縱膈腔前軟組織出血、右側肺臟下葉局部挫傷出血、右外側
    腹部瘀傷、右外側髖部瘀傷、胃內有少量出血、右上肢大面
    積挫傷及瘀傷、皮下組織、肌肉組織出血及有多量血液鬱積
    、右手肘擦傷、右手背多處擦傷，右手掌瘀傷、右側尺骨中
    段線性骨折、右側大腿大面積瘀傷、右膝部外側瘀傷、右小
    腿瘀傷及局部擦傷、右小腿開放性傷口（1.5×0.5公分、1.3
    ×0.3公分）、右小腿下方擦傷（2.7×1公分）、右側足背瘀
    傷、左側肩部瘀傷、左側上肢大面積瘀傷、左手部虎口撕裂
    傷、左大腿上方瘀傷、左膝部瘀傷、左小腿瘀傷、左足背瘀
    傷、左小腿挫傷併有腓骨骨折、右側肩胛部及胸椎部雙重條
    紋瘀傷、右外側臀部大面積瘀傷等多處傷害（下稱本案傷勢
    ）。迨同日晚間10時59分許，丙○○、甲○○再將張裕傑押上本
    案車輛載至新北市○○區○○路000號旁巷內某鐵皮屋（下稱鐵
    皮屋）暫時休息，至同日晚間11時7分許，丙○○即持張裕傑
    手機撥電話予張裕傑友人解峻嘉，告知將載張裕傑至新北市
    ○○區00號越堤道路某處放置，解峻嘉旋撥電話予張裕傑友人
    林志緯告知上情。嗣同日晚間11時16分許，某真實姓名、年
    籍均不詳之人（無證據證明與丙○○、甲○○有犯意聯絡）乃駕
    駛本案車輛搭載丙○○、少年2人及張裕傑至約定放置地點，
    甲○○則另行離去，途中，張裕傑亦於同日晚間11時19分許，
    以其手機撥電話予林志緯求援。至同日晚間11時27分許，丙○○等人將張裕傑載抵新北市○○區00號越堤道路旁，便將張裕
    傑拉下車後駕車離去，而剝奪張裕傑之行動自由達約3小時
    又3分許。適同日晚間11時34分許，民眾丁○○發現張裕傑表
    情痛苦倒臥於地，即報案將張裕傑送往天主教輔仁大學附設
    醫院（下稱輔大醫院）救治，惟張裕傑仍因本案傷勢造成出
    血性休克、肺挫傷及脂肪性肺栓塞，於翌（26）日凌晨4時1
    3分許宣布急救無效死亡。後丙○○即在有偵查犯罪權限之公
    務員尚未發覺其犯罪前，於109年8月26日下午3時許，主動
    至新北市政府警察局新莊分局（下稱新莊分局）自首並接受
    裁判，並配合警方通知甲○○到案說明，再經警拘提少年黃○
    翔到案，並在本案車輛上扣得如附表編號1、2所示作案用之
    物，始悉上情。
二、案經張裕傑之父乙○○訴由新莊分局報告新北地檢署檢察官偵
    查起訴。
    理  由
一、證據能力部分：
  ㈠按被告以外之人於審判外之言詞或書面陳述，雖不符刑事訴
    訟法第159條之1至第159條之4之規定，而經當事人於審判程
    序同意作為證據，法院審酌該言詞陳述或書面陳述作成時之
    情況，認為適當者，亦得為證據；當事人、代理人或辯護人
    於法院調查證據時，知有第159條第1項不得為證據之情形，
    而未於言詞辯論終結前聲明異議者，視為有前項之同意。刑
    事訴訟法第159條之5定有明文。查本判決下列認定事實所引
    用之被告以外之人於審判外所為之供述證據資料，公訴人、
    上訴人即被告丙○○、被告甲○○（下合稱被告2人）及其等辯
    護人等對本院提示之卷證，均表示同意有證據能力而不予爭
    執，且迄至言詞辯論終結前亦未再聲明異議（見本院卷第17
    9至181、224至228頁），本院審酌上開證據資料製作時之情
    況，尚無違法不當或證明力明顯過低之瑕疵，亦認以之作為
    證據，應屬適當。
  ㈡本判決下列認定事實所引用之非供述證據，並無證據證明係
    公務員違背法定程序取得之證據，且與本件待證事實具有自
    然之關聯性，均得作為證據。
二、認定犯罪事實所憑之證據及理由
  ㈠訊據被告2人就事實欄一所載之共同剝奪被害人張裕傑行動自由、傷害張裕傑致死等犯行，被告丙○○於原審準備程序及審理時、本院準備程序及審理時、被告甲○○於原審準備程序及審理時、本院準備程序均坦承不諱（見原審原重訴卷一第153至154頁、原審原重訴卷二第185至186頁、本院卷第173至177、230至233頁），核與少年2人於偵訊、少年法庭訊問及原審審理時之證述（見新北地檢署109年度少連偵字第444號卷【下稱少連偵卷】二第3至5、39至43、50至54、57至61、64至66、83至85頁、原審原重訴卷二第24至85頁）大致相符，並有證人即告訴人乙○○、證人祁午炫、陳凱瑋、林志緯、解峻嘉、劉偉承於警詢及偵查中、楊絲璇於警詢之證述（見少連偵卷一第39至43、47至50、282至285、少連偵卷二第34、83至85頁）、新莊分局搜索扣押筆錄暨扣押物品目錄表、楊絲璇之自願受搜索同意書、扣案物照片、19號越堤道現場勘查照片、張裕傑傷勢照片、車牌號碼0000-00號自用小客車採證照片、本案車輛採證照片、行車軌跡紀錄、新莊分局轄內被害人死亡案現場初步勘察報告、證物清單、現場勘察初步照片、監視器影片光碟暨畫面翻拍照片、被告丙○○持用之門號0000000000號手機之申登人資料、雙向通聯紀錄、基地臺位置、新北市政府警察局109年10月5日新北警鑑字第1091915822號鑑驗書、新莊分局109年10月23日新北警莊刑字第1094061434號函所附現場勘察報告暨所附現場勘察照片、證物清單、勘察採證同意書、刑案案件證物採驗紀錄表、輔大醫院診斷證明書及病歷資料、新北地檢署相驗筆錄、解剖筆錄、相驗屍體證明書、相驗及解剖照片、法務部法醫研究所（109）醫鑑字第1091102299號解剖報告書暨鑑定報告書、新北市政府消防局110年1月27日新北消護字第1100188285號函所附新北市政府消防局救護紀錄表及特殊表、鐵皮屋外觀照片、內政部警政署刑事警察局109年12月2日刑鑑字第1090500872號鑑定書暨少年黃○翔測謊結果、乙○○提出之張裕傑遭毆打部分畫面之錄影光碟、原審110年3月23日勘驗筆錄各1份（見少連偵卷一第61至63、66至68、71至74、76至90、91至108、176至202、204至205、226、250至252、291至333頁、新北地檢署109年度相字第1113號卷【下稱相卷】第11至31、40、44、52至58、68、73至79、81頁、原審原重訴卷一第141至145、217至221、267至268頁暨證件存置袋）等證據在卷可參，此外，並有扣案如附表編號1、2所示等物可資佐證，堪認被告2人上開任意性自白與事實相符，均可採信。
　㈡刑法第17條之加重結果犯，係指行為人就其故意實行之基本
    犯罪行為，於一般客觀情況下，可能預見將發生一定之結果
    ，但行為人因過失而主觀上未預見該結果之發生，乃就行為
    人主觀上意欲實行之基本犯罪行為，及客觀上可能預見其結
    果之發生，二者間因有相當因果關係存在，予以加重其刑之
    法律評價。以傷害致人於死罪為例，非謂有傷害之行為及生
    死亡結果即能成立，必須傷害之行為隱藏特有之危險，因而
    產生死亡之結果，兩者間有相當因果關係。且該加重結果客
    觀上可能預見，行為人主觀上有注意之義務能預見而未預見
    ，亦即就加重結果之發生有過失，方能構成（最高法院106
    年度台上字第2100號判決意旨參照）。被告丙○○因與張裕傑
    前糾紛，竟夥同被告甲○○、少年2人及數名真實姓名、年籍
    均不詳成年男子至本案汽車旅館，而由該數名真實姓名、年
    籍均不詳成年男子以球棒或其他不詳兇器毆打張裕傑成傷，
    被告2人與少年2人復共同將張裕傑強押至五股區觀音山區以
    球棒續行毆打，被告2人雖無殺意（詳下述），然以球棒毆
    擊人體四肢各處，可能因力道過重，造成骨折或傷及器官，
    致人體內出血過多而生死亡結果，此屬於一般人社會生活經
    驗中，客觀上所能預見之事，且被告2人傷害張裕傑與張裕
    傑死亡之結果，二者間具有相當因果關係存在，被告2人自
    應就張裕傑死亡之加重結果負傷害致死之罪責。
  ㈢綜上所述，依上述補強證據已足資擔保被告2人上開任意性自
    白與事實相符，應可採信。本案事證明確，被告2人確實有
    為事實欄一所載共同剝奪張裕傑行動自由、傷害張裕傑致死
    等犯行，堪予認定，應依法論科。　
三、論罪
  ㈠核被告2人所為，均係犯刑法第302條第1項之剝奪他人行動自
    由罪、第277條第2項前段之傷害致人於死罪。
　㈡起訴意旨雖認被告2人如事實欄一所載之共同傷害行為致張裕
    傑發生死亡之加重結果，係犯刑法第271條第1項之殺人罪嫌
    云云。惟查：　　　　
　⒈張裕傑因被告2人如事實欄一所載之傷害行為而受有本案傷勢
    ，乃發生死亡之結果等情，業認定如上，此部分事實，固堪
    認定。
　⒉刑法上殺人罪與傷害致人於死罪之區別，係以行為人下手加
    害時主觀上有無殺意為斷；至受傷處所是否為致命部位，及
    傷痕之多寡、輕重如何，僅足供認定有無殺意之參考，原不
    能執為區別殺人與傷害致人於死之絕對標準（最高法院110
    年度台上字第1353號判決意旨參照）。再行為人有無殺人之
    直接故意或間接故意，應以行為人於下手時有無決意取被害
    人之生命為斷。至於被害人有無受傷、是否受傷在致命部位
    、受傷多寡及輕重等具體情況，固得作為事實審法院形成此
    項心證之重要參考，惟尚不能據為絕對之判斷標準；行為人
    主觀上是否具有殺人之直接故意或間接故意，除應斟酌其使
    用之兇器種類（殺傷力大小）、攻擊之部位及行為時所表現
    之言行舉止外，尚應深入觀察行為人與被害人之關係、衝突
    之起因、行為時所受之刺激、下手力量之輕重，被害人受傷
    之實際情形及行為人事後表現之態度等各項因素綜合予以研
    析（最高法院110年度台上字第6067號判決意旨參照）：
　⑴被告2人與張裕傑間本無深仇大恨，僅係被告丙○○在本案汽車
    旅館曾遭張裕傑夥同友人毆打，被告丙○○為求報復，才邀集
    被告甲○○、少年2人及真實姓名年籍不詳之數名成年男子至
    本案汽車旅館毆打張裕傑，嗣後再將張裕傑強押上車載至五
    股區觀音山區繼續毆打，並要求張裕傑找出共同毆打被告丙○○之人，被告2人之犯罪目的應僅係為教訓張裕傑，且被告
    甲○○、少年2人甚至與張裕傑素不相識，尚難認其等有何殺
    害張裕傑之積極動機。
　⑵被告2人初至本案汽車旅館尋仇時，固有真實姓名、年籍不詳
    之數名成年男子以球棒或其他不詳兇器共同毆打張裕傑之頭
    部和身體各處成傷，然被告2人、少年2人等人再返回本案汽
    車旅館強行押走張裕傑至五股觀音山區毆打時，所持武器僅
    有木製及鋁製球棒，而未選擇當時同樣放置在車上、更有殺
    傷力之開山刀或西瓜刀（即扣案如附表編號4、5所示之物，
    詳如理由欄四㈠⒉所載），且被告2人持球棒攻擊之身體部位
    主要係張裕傑之四肢，被告丙○○尚有指示被告甲○○、少年黃
    ○翔「打被害人之手腳就好」等情，除經被告2人於原審準備
    程序時均供述明確外（見原審原重訴卷一第153至154頁），
    核與少年黃○翔於偵訊及原審審理時證述之情節相符（見少
    連偵卷二第4頁、原審原重訴卷二第31頁），少年曾○諺於原
    審審理時亦結證：被告丙○○他們在觀音山時打張裕傑手腳而
    已，被告2人、少年黃○翔之其中1人有說「不要打頭」，伊
    聽到他們打人時說「對手腳就好，不要打頭」等語（見原審
    原重訴卷二第58頁），再對照張裕傑之受傷部位，較嚴重之
    傷勢大多位於四肢（四肢有大面積挫傷出血，及左小腿、右
    前臂骨折），頭部及驅幹處所受傷勢相對較輕一節，有上開
    法務部法醫研究所解剖報告書暨鑑定報告書1份可參（見相
    卷第73至79頁），倘被告2人若有縱使張裕傑死亡亦不違背
    其等本意之殺人不確定故意，其等大可攻擊、重創張裕傑頭
    部及身體軀幹部位而生嚴重傷勢，故由被告2人毆打張裕傑
    時，係使用殺傷力較刀具為小的球棒，攻擊部位集中於張裕
    傑四肢而非頭部或軀幹等犯罪手段觀之，尚難認其等確有殺
    害張裕傑之犯意。
　⑶另被告2人、少年2人將張裕傑載至鐵皮屋，即未再繼續毆打
    張裕傑，且少年2人尚有依鐵皮屋內某真實姓名年籍不詳之
    人指示，購買運動飲料給張裕傑喝乙節，業經少年曾○諺於
    原審審理中結證明確（見原審原重訴卷二第58至59頁），又
    其等將張裕傑載至新莊區19號越堤道之路程中，被告丙○○且
    主動以張裕傑手機聯繫解峻嘉告知置放張裕傑地點，並於該
    處放下張裕傑，堪認被告丙○○等人應有使傷重之張裕傑可為
    友人帶回就醫之意。則倘被告丙○○等人有殺害張裕傑之未必
    故意，見其傷勢嚴重而有死亡之可能時，且該死亡結果既不
    違背其等本意，當棄置張裕傑於觀音山上而任憑其自生自滅
    才是，豈有將張裕傑帶上車並載下山，費心聯繫張裕傑友人
    告知放置地點，再依約將張裕傑載往放置地點以便張裕傑友
    人得以順利尋獲之可能。雖被告2人毆傷張裕傑後，未直接
    將張裕傑送醫，惟倘被告2人主觀認知並未直接毆擊張裕傑
    致命部位，且張裕傑尚能持手機與友人林志緯通話，堪認斯
    時仍未達意識不清、明顯生命垂危之狀態，縱被告2人傷害
    張裕傑後未將其送醫，或係顧慮其等傷害、剝奪行動自由等
    犯行遭人發覺，然究與其等係故意拖延送醫時間，主觀上具
    縱使因此將使張裕傑死亡亦無所謂之情況有別，自無從憑此
    推論被告2人有殺害張裕傑之未必故意。
　⒊從而，起訴意旨認被告2人如事實欄一所載之共同傷害行為致
    張裕傑發生死亡之加重結果，係犯刑法第271條第1項之殺人
    罪嫌云云，尚有未合，惟此二者基本社會事實同一，且經原
    審及本院當庭諭知被告2人此部分所涉罪名（見原審原重訴
    卷二第186頁、本院卷第172、222頁），無礙於其等防禦權
    之行使，爰依法變更起訴法條。
　㈢被告2人、少年2人及如事實欄一所載之在本案汽車旅館毆打
    張裕傑之數名真實、姓名年籍均不詳之成年男子間，就傷害
    犯行有犯意聯絡及行為分擔，應論以共同正犯。另被告2人
    、少年2人間就剝奪張裕傑行動自由、傷害張裕傑致死犯行
    ，有犯意聯絡及行為分擔，應論以共同正犯。
　㈣被告2人、少年2人將張裕傑強押上本案車輛、載至五股區觀
    音山區、鐵皮屋及至新北市○○區00號越堤道路將張裕傑放置
    該處之期間，乃剝奪張裕傑行動自由達約3小時又3分許，此
    過程持續剝奪張裕傑之行動自由，屬一實行行為之繼續狀態
    ，應論以一剝奪他人行動自由罪。
　㈤與被告2人具犯意聯絡之數名真實姓名、年籍均不詳之成年男
    子先在本案汽車旅館內毆打張裕傑，被告2人、少年2人嗣又
    在五股區觀音山區以球棒多次毆打張裕傑，係基於同一傷害
    犯意，於密切接近之時間先後實施，侵害張裕傑之身體法益
    ，各行為之獨立性薄弱，難以強行分開，在刑法評價上應視
    為數個舉動之接續施行，應論以為接續犯之包括一罪。
　㈥被告2人共同剝奪張裕傑行動自由、傷害張裕傑致死二行為間
    ，在自然意義上雖非完全一致，然仍有部分合致，且犯罪目
    的單一，依一般社會通念，應評價為一行為方符合刑罰公平
    原則，是被告2人各係以一行為犯剝奪他人行動自由與傷害
    致人於死之2罪名，為想像競合犯，依刑法第55條規定，均
    應從一重之傷害致人於死罪處斷。
　㈦刑之加重與減輕事由：
　⒈⑴兒童及少年福利與權益保障法（下稱兒少保障法）第112條
    第1項前段規定：「成年人教唆、幫助或利用兒童及少年犯
    罪或與之共同實施犯罪或故意對其犯罪者，加重其刑至二分
    之一」，係以成年之行為人所教唆、幫助、利用、共同犯罪
    或其犯罪被害者之年齡，作為加重刑罰之要件，雖不以該行
    為人明知（即確定故意）上揭諸人的年齡為必要，但至少仍
    須存有不確定故意，亦即預見所教唆、幫助、利用、共同實
    行犯罪或故意對其犯罪之人，係為兒童或少年，而不違背其
    本意者，始足當之（最高法院110年度台上字第4029號判決
    意旨參照）。查被告丙○○為85年9月23日生，被告甲○○為89
    年8月5日生，行為時均為滿20歲之成年人，而少年2人均為
    未滿18歲之少年等節，固有其等之個人戶籍查詢資料表各1
    份在卷可參（見原審原重訴卷一第87、91、323、325頁）。
    惟被告2人均否認知悉黃○翔、曾○諺係未滿18歲之少年，被
    告2人是否明知，或對少年2人為少年具不確定故意乙節，尚
    須證據加以認定。參以少年黃○翔於原審審理時證述：伊在
    案發前幾個禮拜才認識被告丙○○，被告丙○○不知道伊當時國
    中剛畢業，也沒有問伊讀什麼學校。之前有看過被告甲○○，
    但不算認識，案發當天也沒什麼交談，少年曾○諺不認識被
    告2人，少年曾○諺只是陪伊一起去。伊案發時是升高一的暑
    假，從案發時到現在身高、外型都沒什麼改變等語（見原審
    原重訴卷二第49至55頁）、少年曾○諺則證稱：案發前伊不
    認識被告2人，當天是第一次見面，當時是跟伊朋友即少年
    黃○翔在一起，車上被告甲○○只有叫伊幫忙導航，沒有聊其
    他事。當時是國三升高一暑假，被告2人只知道伊跟少年黃○
    翔是朋友，應該不知道伊等差一屆，在車上沒有跟被告丙○○
    講話。從案發時到現在外型沒什麼改變，被告2人沒有問，
    應該不知道伊和少年黃○翔的年紀等語（見原審原重訴卷二
    第60至61、73至80頁），可知被告2人與少年黃○翔並非熟識
    ，與少年曾○諺則完全不認識，亦無直接詢問其等年齡，自
    應不知悉少年2人之年紀尚未滿18歲。再觀諸少年2人於原審
    審理時所拍攝照片（見原審原重訴卷二第113至117頁），其
    等身高均超過180公分，體格高大，容貌未見稚氣，依少年2
    人之上開證詞，亦與案發當時相差無幾，復以案發當時為夜
    間，光線微暗，且因疫情關係下，在少年2人面戴口罩之情
    形下，一般人實難單憑少年2人之外貌、體型，得知或可預
    見其等均為未滿18歲之少年，故被告2人辯稱不知少年黃○翔
    、曾○諺之年齡，亦無法預見其等為少年等語，尚屬有據，
    是本案尚無證據足以證明被告2人明知或可預見與少年共同
    實施犯罪之主觀犯意，自不得依兒少保障法第112條第1項前
    段規定對被告2人加重其刑。
　⑵按當事人、代理人、辯護人或輔佐人聲請調查之證據，法院
    認為不必要者，得以裁定駁回之；而與待證事實無重要關係
    ，及待證事實已臻明瞭而無再調查之必要，均應認為不必要
    ，刑事訴訟法第163條之2第1項、第2項第2、3款定有明文。
    檢察官雖於本院準備程序時，聲請調閱少年2人之原審少年
    法庭案件卷宗，待證事實為被告2人是否知悉少年2人為少年
    等語（見本院卷182頁）。然少年曾○諺並不認識被告2人，
    又少年黃○翔僅與被告丙○○認識數週、見過數面，且少年黃○
    翔並不認識被告甲○○，另案發當時被告2人與少年2人鮮少交
    談，被告2人應不知悉少年2人之年齡等情，業經少年2人各
    於原審審理時證述屬實（見原審原重訴卷二第49至55、60至
    61、73至79頁），從而，此部分待證事實已臻明瞭，難認檢
    察官上開聲請調查之證據有調查之必要，應予駁回。
　⒉被告丙○○前於105年間因公共危險案件，經臺灣臺北地方法院
    以105年度原交簡字第104號案件判決處有期徒刑2月，並於1
    05年11月28日易科罰金執行完畢，有本院被告前案紀錄表在
    卷可查（見本院卷第101至102頁），被告丙○○於有期徒刑執
    行完畢後5年內，故意再犯有期徒刑以上刑之本罪，為累犯
    。依司法院釋字第775號解釋意旨，本院審酌被告丙○○所犯
    本案與構成累犯之前案，罪質相異，侵害之法益亦不相同，
    難認其有何特別惡性或對刑罰反應力薄弱之情況，爰不予加
    重其最低本刑。
　⒊按對於未發覺之罪自首而受裁判者，得減輕其刑，刑法第62
    條第1項定有明文。又刑法上所謂自首，乃犯人在犯罪未發
    覺前，向該管公務員自行申告犯罪事實而受裁判之謂。所謂
    「發覺」，固非以有偵查犯罪權限之機關或人員確知其人犯
    罪無誤為必要，而於對其發生嫌疑時，即得謂為已發覺，但
    此項對犯人之嫌疑，仍須有確切之根據得合理之可疑者，始
    足當之，若單純主觀上之懷疑，要不得謂已發生嫌疑。至如
    何判斷「有確切之根據得合理之可疑」與「單純主觀上之懷
    疑」，主要區別在於有偵查犯罪權限之機關或人員能否依憑
    現有尤其是客觀性之證據，在行為人與具體案件之間建立直
    接、明確及緊密之關聯，使行為人犯案之可能性提高至被確
    定為「犯罪嫌疑人」之程度。倘有偵查犯罪權限之機關或人
    員由各方尋得之現場跡證（如贓物、作案工具、血跡等檢體
    ）或目擊證人等客觀性證據已可直接指向特定行為人犯案，
    足以構建其與具體案件間直接、明確及緊密之關聯，使行為
    人具有較其他排查對象具有更高之作案嫌疑，此時即可認「
    有確切之根據得合理之可疑」，將行為人提昇為「犯罪嫌疑
    人」，即應認其犯罪已被「發覺」（最高法院110年度台上
    字第5291號刑事判決意旨參照）。稽之證人即承辦本案員警
    戊○○於原審審理時結證稱：有人報案看到1臺車停在越堤道
    那邊，好像把被害人抬下車，伊等調閱監視器並以車追人，
    當時發現涉案的不只1人。後來查到本案車輛是楊絲璇所有
    ，聯絡楊絲璇得知本案車輛是被告丙○○在使用。當時只知道
    本案車輛是被告丙○○在使用，沒有其他證據可以證明他有涉
    案，所以是被告丙○○自己到案，警方再逕行拘提，並請檢察
    官開拘票等語明確（見原審原重訴卷二第158至162頁），核
    與被告丙○○於警詢供稱：109年8月26日下午3時許，伊先至
    新莊分局投案，之後才在當日晚間7時15分許經警方拘提等
    語（見少連偵卷一第13頁反面）相符，並與新北地檢署檢察
    官拘票、新莊分局執行逮捕、拘禁告知本人通知書各1分顯
    示被告丙○○經警拘提之時間為109年8月26日晚間7時15分、
    地點為新北市○○區○○路000號（見少連偵卷一第52至53頁）
    等情一致，可知，案發後員警固知悉被告丙○○為本案車輛之
    使用人，惟尚無法確認實際駕駛本案車輛者為何人，而員警
    知悉被告丙○○為本案車輛之使用人時，並未因此即通知其到
    案說明或向檢察官聲請拘票拘提之，且員警戊○○亦明確證稱
    ：案發當時沒有其他證據可以證明被告丙○○有涉案等語如上
    ，堪認員警當時尚未就被告丙○○與本案犯罪事實間建立直接
    、明確及緊密之關聯，而使其犯案之可能性提高至被確定為
    「犯罪嫌疑人」之程度，而可認被告丙○○犯罪已被「發覺」
    。是被告丙○○於犯罪未被發覺前即到案說明並自承犯罪，復
    配合員警通知共犯甲○○到場說明案情以面對偵辦，而有接受
    裁判之意思，核與刑法第62條前段規定自首之要件相符，爰
    依法減輕其刑。
　⒋另被告甲○○到案前，員警業經被告丙○○之供述已有確切證據
    得知被告甲○○之身分及涉有本案之犯罪嫌疑，此據戊○○於原
    審證述綦詳（見原審原重訴卷二第161至166頁），故被告甲○○並不符合上開自首要件甚明，尚不得依上開規定減輕其刑
    ，一併敘明。
四、上訴之判斷
　㈠原審本於同上見解，審酌被告2人均為智識思慮正常，有相當
    社會經驗之人，當知悉以暴制暴並非解決問題之正確方法，
    被告丙○○卻因曾遭張裕傑及其友人毆打，亟欲報復，即夥同
    被告甲○○、少年2人及其他數名真實姓名年籍不詳之成年男
    子，在本案汽車旅館先將張裕傑毆打成傷，且又繞回本案汽
    車旅館強行押走張裕傑，載至觀音山上以棒球棒續行毆打，
    應為本案之主要犯罪決意者及行為人，而被告甲○○亦聽從被
    告丙○○之指示，駕駛車輛載送遭剝奪行動自由之張裕傑，復
    共同持棒球棒毆打張裕傑，造成張裕傑全身多處嚴重受傷，
    參與本案犯罪程度甚深，且其等手段兇殘，目無法紀，顯無
    尊重他人生命身體法益之法治觀念，惡性重大，更共同導致
    張裕傑傷重不治死亡此一無法挽回之悲劇，亦使告訴人痛失
    親人，留下終生無法磨滅之傷痛，所生損害甚鉅；復衡酌被
    告丙○○事後已出面自首，被告2人於原審審理中俱大致坦承
    犯行，然被告丙○○對於本案相關犯案細節及共犯之分工，仍
    有所掩飾推諉，且迄未與乙○○達成和解並賠償損害等犯後態
    度，以及被告2人之前科素行，被告丙○○自述智識程度為國
    中畢業，家庭經濟狀況勉持，職業為服務業，被告甲○○智識
    程度為國中畢業，家庭經濟狀況勉持，職業為工等一切情狀
    ，分別量處被告丙○○有期徒刑9年10月、被告甲○○有期徒刑9
    年8月，並說明：⒈扣案如附表編號1、2所示之球棒2支，均
    為被告2人為本案犯行所用之物，且係被告丙○○所有，業據
    被告丙○○於原審準備程序中供述在卷（見原審原重訴卷一第
    153頁），爰均依刑法第38條第2項前段規定，於被告丙○○所
    犯罪刑項下宣告沒收。⒉扣案如附表編號3所示之手機1支（
    含SIM卡1張），以及如附表編號4、5所示之西瓜刀1支及開
    山刀3支，雖均經檢察官認為屬被告丙○○所有供犯罪所用之
    物，而聲請一併宣告沒收，然附表編號3所示之手機經新莊
    分局進行數位採證後，並未查得直接與本案犯行有關之共犯
    間聯絡訊息，此有新莊分局數位證物勘察報告1份在卷可參
    （見少連偵卷一第339至343頁），而附表編號4、5所示之西
    瓜刀及開山刀固有經被告丙○○攜帶到案發現場，然並未用以
    直接傷害張裕傑等節，亦為被告2人、少年曾○諺於原審審理
    中、少年黃○翔於偵查中所一致供述（見少連偵卷二第4頁、
    原審原重訴卷一第55、153頁、原審原重訴卷二第70至71頁
    ），參酌上開刀具經警方採證鑑驗後，於刀刃上均未驗出張
    裕傑之DNA乙情，亦有證物清單、新北市政府警察局109年10
    月5日新北警鑑字第1091915822號鑑驗書各1份存卷可佐（見
    少連偵卷一第250至252、323頁），故尚難認定上開物品為
    被告2人供本案犯罪所用之物，爰不予宣告沒收等語。其認
    事用法，核無違誤，量刑及沒收之諭知均屬妥適。
  ㈡檢察官上訴意旨略以：
  ⒈依少年2人各於原審審理時、少年法庭之證述，足認案發當日
    被告2人係因要教訓張裕傑，而夥同其他真實姓名不詳之人
    一同到本案汽車旅館持棍棒及不詳器械毆擊張裕傑，其等第
    一次至本案汽車旅館毆打張裕傑後，不顧張裕傑已因此受有
    傷害，又返回本案汽車旅館將張裕傑強押載往新北市五股區
    觀音山區，由被告2人、少年2人分持木棒、鋁製球棒朝張裕
    傑揮打。而人之身體器官，除頭部以外，身體軀幹內有內臟
    器官，此均屬身體之重要部位，極為脆弱，如以堅硬之球棒
    予以毆擊，將造成死亡之結果，此乃具一般常識及生活經驗
    之人所明知之事。況被告2人已知悉張裕傑當時已因先前遭
    毆打身體受有諸多傷害，主觀上自可預見倘不將張裕傑及時
    送醫救治，而繼續以多人持木棒、鋁製球棒朝張裕傑揮打，
    亦可能導致其體內出血過多死亡，然仍將張裕傑載往五股觀
    音山區，使已受傷之張裕傑無可遁逃，再由被告2人、少年2
    人輪流持木製、鋁製球棒毆打張裕傑，且從卷內扣案物之照
    片，扣案之木棒已經斷裂，亦見被告2人當時下手甚重。且
    依卷內法務部法醫研究所解剖報告書暨鑑定報告書所載，張
    裕傑頭部、胸部受有多處遭毆擊瘀傷、挫傷、出血等傷勢，
    顯見張裕傑遭受多次、多處毆擊，下手次數甚多且力道極重
    ，被告2人具有殺人之不確定故意。原審判決未予詳查，逕
    認被告2人僅具傷害犯意，與經驗及論理法則有違，認事用
    法尚有未洽。
  ⒉原審未依兒少保障法第112條第1項前段規定對被告2人加重其
    刑，尚有未洽。少年黃○翔為93年6月生，少年曾○諺則為94
    年8月生，於案發日行為時年僅16歲、14歲，皆為未滿18歲
    之少年，外貌稚氣未脫。依少年黃○翔於警詢及偵查中之證
    述，其與被告丙○○為朋友關係，與被告甲○○在案發前亦見過
    幾次，依一般人通念判斷標準，應可預見少年2人係未滿18
    歲之少年，而於案發當時被告2人與少年2人共處同一空間，
    應有充分之時間為判斷其等為未滿18歲之少年乙節，被告2
    人仍與少年2人共同為本案犯行，自應依兒少保障法第112條
    第1項前段之規定加重其刑。
  ⒊原審就被告丙○○犯行適用刑法第62條前段減刑不當。依戊○○
    之證述，在被告丙○○投案前，警方已調閱越堤道監視器，查
    到車輛車牌，並向車主詢問後，而知悉被告丙○○為車輛使用
    人，應認已非單純出於主觀上之懷疑，而係有確切之根據得
    為合理之可疑。且被告丙○○於投案後，對於本案相關犯案細
    節及共犯之分工，仍有所掩飾推諉，原審未予詳查，逕依自
    首規定予以減輕，尚有未洽。
  ⒋被告丙○○對於犯案情節仍避重就輕，飾詞狡辯，對於相關共
    犯及分工亦交代不詳。被告甲○○於警詢及偵查中則一再辯稱
    只是幫忙開車，對於毆打張裕傑等節皆不知情，實難認被告
    2人有何真心悔悟之意，犯後態度實屬不佳。被告2人犯行，
    不但令張裕傑就此猝逝，亦令告訴人及遺屬陷入難以彌補傷
    痛，而被告2人迄今未與告訴人達成和解賠償損害，原審量
    處之刑，顯屬過輕，難謂罰當其罪而符合罪刑相當原則，難
    認原判決妥適云云。
  ㈢被告丙○○上訴意旨略以：
　⒈伊坦承犯行，且符合自首規定，與被告甲○○科刑情狀不同，
    原審量刑過重。依自首規定減刑後，法定最低刑度為有期徒
    刑3年6月，而被告甲○○法定最低刑度則為有期徒刑7年，科
    刑基準已有差異，原審卻對被告2人量處相當刑度，僅有2個
    月之差異，明顯輕重失衡，違反比例原則及罪刑相當原則。
　⒉再自司法院普通傷害罪量刑資訊系統量刑因子查詢結果，以
    伊所犯傷害致人於死、自首等條件為搜尋，查得判決件數為
    10件，平均刑度6年10月，再新增「共犯中之首謀」為「犯
    罪態樣之被告於犯罪結構中之地位」之條件為搜索，查得1
    件判決，平均刑度為5年6月，可見原審對其量刑，顯然超過
    司法院量刑系統之標準，實屬過重云云。
  ㈣本院查：
　⒈檢察官上訴意旨⒈⒉⒊部分：
　  原判決就被告2人對張裕傑之傷害行為造成張裕傑死亡之結
    果，自其等犯罪動機及犯罪目的、案發情境及行兇過程、案
    發後處置及犯後態度等綜合判斷，尚難認被告2人係基於殺
    人犯意所為，而認定被告2人此部分核犯係刑法第277條第2
    項前段之傷害致人於死罪，並依法變更起訴法條等，已詳細
    說明其理由（見原判決第16頁第3行至第18頁第5、11至17行
    ，本院卷第30至32頁）；並說明被告2人於案發時與少年黃○
    翔並非熟識，與少年曾○諺則完全不認識，亦無直接詢問少
    年2人年齡，尤以少年2人身高均超過180公分，體格高大，
    容貌亦非稚氣，一般人難以單憑外貌、體型，得知少年2人
    均為未滿18歲之少年，尚難依上開規定加重其刑等語（見原
    判決第19頁至第20行至20頁第20行，本院卷第33至34頁）；
    復說明本案查獲員警僅知悉被告丙○○為本案車輛之日常使用
    人，然無法辨識案發時實際駕駛、搭乘之人為何人，故警方
    對於被告丙○○是否為本案犯罪嫌疑人，仍無直接較為確切之
    相關證據足以確認，難認被告丙○○之犯行已被發覺，是被告
    丙○○係於犯罪未被發覺前即自承犯罪，在場面對偵辦而有接
    受裁判之意思，核屬自首（見原判決第21頁倒數第3行至第2
    3頁第2行，本院卷第35至37頁），經核原判決此部分之論斷
    ，並無違論理法則或經驗法則，且被告2人固傷害張裕傑致
    死，惟難認被告2人具有殺意、被告2人不符兒少保障法第11
    2條第1項前段規定加重其刑之要件、被告丙○○尚符刑法第62
    條前段自首規定等節，亦經本院認定如上，檢察官此部分之
    上訴，係就原審依職權為證據取捨及心證形成之事項，反覆
    爭執，復未再提出其他積極證據以為說明，故檢察官此部分
    之上訴，並無理由。
　⒉檢察官上訴意旨⒋及被告上訴意旨⒈⒉部分，俱以原判決量刑不
    當為由，提起上訴。惟查：
　⑴按刑事審判旨在實現刑罰權之分配的正義，故法院對有罪被
    告之科刑，應符合罪刑相當之原則，使輕重得宜，罰當其罪
    ，以契合社會之法律感情，此所以刑法第57條明定科刑時應
    審酌一切情狀，尤應注意該條所列10款事項以為科刑輕重之
    標準，俾使法院就個案之量刑，能斟酌至當。而量刑輕重係
    屬事實審法院得依職權自由裁量之事項，苟已斟酌刑法第57
    條各款所列情狀而未逾越法定刑度，不得遽指為違法（最高
    法院72年台上字第6696號判例參照）。查原判決關於對被告
    科刑之部分，已依刑法第57條各款所列情狀加以審酌（詳如
    原判決第23頁第11至31行所載，本院卷第37頁），並就檢察
    官上訴意旨所指-共同導致張裕傑傷重不治死亡此一無法挽
    回之悲劇，亦使乙○○痛失親人，留下終生無法磨滅之傷痛、
    被告2人大致坦承犯行，然被告丙○○對於本案相關犯案細節
    及共犯之分工，仍有所掩飾推諉、迄未與乙○○達成和解並賠
    償損害等節（詳如原判決第23頁第22至27行所載，本院卷第
    37頁）；亦已就被告丙○○上訴意旨所指-被告丙○○事後已出
    面自首、大致坦承犯行等情（詳如原判決第23頁第24至25行
    所載，本院卷第37頁），而於法定刑度之內，予以量定，並
    無違反罪刑相當原則、比例原則，或其他逾越法律所規定範
    圍，抑或濫用權限之情事，要屬妥適。故檢察官上訴理由⒋
    部分及被告上訴意旨⒈⒉，均僅就原審之量刑反覆爭執，未再
    有其他舉證為憑，均屬無據。
　⑵被告丙○○上訴意旨⒈雖另以：依自首規定減刑後，法定最低刑
    度為有期徒刑3年6月，與被告甲○○科刑基準已有差異，原審
    卻對被告2人量處相當刑度，有違比例原則及罪刑相當原則
    云云。惟按刑法第66條規定，有期徒刑減輕者，減輕其刑至
    2分之1。所稱2分之1，乃指減輕之最大幅度而言，至應減輕
    若干，委諸事實審法院依具體個案斟酌決定之，屬法院職權
    裁量之事項，要不得以其減輕之幅度未達於法律上所明定之
    最大幅度，遽指為違法（最高法院103年度台上字第2653號
    判決意旨參照）。原判決以被告丙○○符合刑法第62條前段自
    首規定而減輕其刑，相較於被告甲○○，原審另具體審酌被告
    丙○○因曾遭張裕傑及其友人毆打，亟欲報復，竟夥同被告甲○○、少年2人及其他數名真實姓名年籍不詳之成年男子為本
    案犯行，應主要犯罪決意者及行為人、對於本案相關犯案細
    節及共犯之分工，仍有所掩飾推諉等節，而為刑之量定（見
    原判決第23頁第12至18、26至27行所載，本院卷第37頁），
    是被告丙○○雖有上開自首減刑事由，然原審考量其係本案之
    始作俑者、位居本案犯罪之主要決定地位及角色、猶矯飾本
    案犯罪相關細節等一切情狀，既未逾越上揭減刑幅度之法定
    範圍或濫用其權限，核屬量刑職權之適法行使，尚無違法可
    言，是被告丙○○此部分之上訴理由，亦無可採。
　⑶至被告丙○○上訴意旨⒉雖以：相較於自司法院量刑系統檢索之
    案件，本案量刑實屬過重云云。惟司法院建置之量刑系統，
    僅為蒐集不同個案，依統計、分析等方法，評估法院量刑的
    落點，供作法官審理個案的參考。而每一個案犯罪情狀有別
    ，尚難據此拘束法院對個案於法定刑範圍內的自由裁量，或
    進而指摘個案的量刑為違法（最高法院109年度台上字第299
    號判決意旨參照）。查原審審酌關於刑法第57條科刑之一切
    情狀，就被告丙○○犯刑法第277條第2項前段之傷害致人死罪
    為刑之量定，乃具體論述綦詳，且未踰越法定之外部界限，
    亦未踰越自由裁量之內部界限，要係在適法範圍內行使裁量
    權，核無不合，已說明如上，被告丙○○上訴意旨徒以司法院
    量刑系統所搜尋之傷害致死案件量刑數字為據，未能反應每
    一個案之犯罪情狀本即有別，僅以該量刑系統之單一因素輸
    入所查得之各案量刑情形，泛稱本件量刑過重云云，委無足
    憑。
　㈤綜上所述，檢察官、被告丙○○分別以前揭情詞提起上訴，均
    無理由，應予駁回。
五、本件為被告甲○○缺席判決：
　㈠按第二審審理程序，被告經合法傳喚，無正當之理由不到庭
    者，得不待其陳述，逕行判決，刑事訴訟法第371條定有明
    文。刑事訴訟之目的，在於經由程序正義，以實現實體正義
    ；無程序正義，即無實體正義可言。除有特別規定外，被告
    未於審判期日到庭而逕行審判者，其判決當然違背法令，刑
    事訴訟法第379條第6款定有明文。而所謂無正當理由不到庭
    ，係指依社會通常觀念，認為非正當之原因而不到庭者而言
    。因審判程序為法院審理訴訟之中心，透過當事人雙方及其
    辯護人之法庭活動，使審判者獲取心證而為判決；對經合法
    傳喚之被告，不待其到庭陳述逕行判決，事涉被告訴訟在場
    權、辯明權及防禦權等程序權之保障，法院審查被告有無不
    到庭之正當理由時，解釋上應以可歸責於被告，由被告自行
    放棄到庭之權利者為限，方足以確保憲法第8條所保障之正
    當法律程序及被告訴訟權利之行使（最高法院110年度台上
    字第841號判決意旨參照）。
　㈡查被告甲○○業經本院合法傳喚而未到庭，有本院送達證書、
    被告甲○○之本院出入監簡列表、個人資料查詢等件在卷足憑
    （見本院卷第195、269、275頁）。參以被告甲○○之辯護人
    於本院審理時表示：昨天有跟被告甲○○聯繫，其表示今天會
    來開庭，但早上失去聯繫，故不知道今日是否會到庭等語（
    見本院卷第222頁），又被告甲○○迄未具狀向本院說明其未
    到庭之正當理由，有收狀、收文資料查詢清單各1份在卷可
    參（見本院卷第277、279頁），而本院既已合法送達傳票予
    被告甲○○，被告甲○○並清楚知悉應於111年3月17日到庭進行
    本案審理程序，其未於審理期日到庭，自係出於其自由意志
    抉擇而自行放棄在場聽審權，復查無何未到庭之正當理由，
    依上開說明，爰依刑事訴訟法第371條之規定，不待其陳述
    逕行判決。
據上論斷，應依刑事訴訟法第371條、第368條，判決如主文。
本案經檢察官何皓元提起公訴，檢察官游淑惟、被告丙○○提起上
訴，檢察官鄭堤升到庭執行職務。
中　　華　　民　　國　　111 　年　　3 　　月　　31　　日
                  刑事第二十一庭審判長法　官  林怡秀
                                      法　官  劉元斐
                                      法　官  蔡羽玄
以上正本證明與原本無異。
如不服本判決，應於收受送達後20日內向本院提出上訴書狀，其
未敘述上訴之理由者並得於提起上訴後20日內向本院補提理由書
（均須按他造當事人之人數附繕本）「切勿逕送上級法院」。
                                      書記官  陳語嫣
中　　華　　民　　國　　111 　年　　3 　　月　　31　　日
附錄本案論罪科刑法條：
中華民國刑法第302條
私行拘禁或以其他非法方法，剝奪人之行動自由者，處 5 年以
下有期徒刑、拘役或 9 千元以下罰金。
因而致人於死者，處無期徒刑或 7 年以上有期徒刑；致重傷者
，處 3 年以上 10 年以下有期徒刑。
第 1 項之未遂犯罰之。

中華民國刑法第277條
傷害人之身體或健康者，處 5 年以下有期徒刑、拘役或 50 萬
元以下罰金。
犯前項之罪，因而致人於死者，處無期徒刑或 7 年以上有期徒
刑；致重傷者，處 3 年以上 10 年以下有期徒刑。

附表：
編號 物品 數量 1 木製球棒 1支 2 鋁製球棒 1支 3 iPhone牌手機（含行動電話門號0000000000號SIM 卡1張） 1支 4 西瓜刀 1支 5 開山刀 3支